臺灣高等法院刑事判決
111年度交上易字第164號
上  訴  人  
即  被  告  翁柏齡


選任辯護人  張麗玉律師
上列上訴人因過失傷害案件，不服臺灣新北地方法院110年度交
易字第109號，中華民國111年5月6日第一審判決（起訴案號：臺
灣新北地方檢察署109年度調偵字第2678號），提起上訴，本院
判決如下：
    主  文
原判決撤銷。
翁柏齡無罪。
    理  由
一、公訴意旨略以：被告翁柏齡於民國108年11月16日上午10時37
    分許，騎乘車牌號碼000-0000號機車（下稱A機車，起訴書誤
    載為000-000號，應予更正）普通重型機車，沿新北市新莊區
    幸福路由中平路往中華路方向行駛，行經該路段700號時，本應注意
    騎乘機車變換車道時，應顯示方向燈，讓直行車先行，並注意安
    全距離，竟疏未注意，貿然向左偏行行駛，適有告訴人黃郁茹
    騎乘車牌號碼000-000號（下稱B機車，起訴書誤載為000-000
    0號，應予更正）普通重型機車，沿上開路段與被告同向行駛於
    後方，行經上開路段時，因閃煞不及，與被告騎乘之上揭機車發
    生碰撞，因而人車倒地，造成告訴人受有下背和骨盆挫傷、
    未明示側性手肘擦傷、右膝挫傷、左膝挫傷、未明示側性膝
    部擦傷、左踝挫傷、未明示側性踝部擦傷及頭部損傷等傷害
    ，告訴人於109年5月11日至臺灣新北地方檢察署（下稱新北
    地檢署）提起告訴。因認被告涉犯刑法第284條前段之過失
    傷害罪嫌。
二、按犯罪事實應依證據認定之，無證據不得認定犯罪事實；不
    能證明被告犯罪者，應諭知無罪之判決，刑事訴訟法第154
    條第2項、第301條第1項分別定有明文。又告訴人之告訴，
    係以使被告受刑事訴追為目的，是其陳述是否與事實相符，
    仍應調查其他證據以資審認。認定不利於被告之事實，須依
    積極證據，苟積極證據不足為不利於被告事實之認定時，即
    應為有利於被告之認定，更不必有何有利之證據；認定犯罪
    事實所憑之證據，雖不以直接證據為限，間接證據亦包括在
    內，然而無論直接或間接證據，其為訴訟上之證明，須於通
    常一般之人均不致有所懷疑，而得確信為真實之程度者，始
    得據為有罪之認定，若其關於被告是否犯罪之證明未能達此
    程度，而有合理性懷疑之存在，致使無從形成有罪之確信，
    根據「罪證有疑，利於被告」之證據法則，即不得遽為不利
    於被告之認定。再事實之認定，應憑證據，如未能發現相當
    證據，或證據不足以證明，自不能以推測或擬制之方法，以
    為裁判之基礎。又刑事訴訟法第161條第1項規定：檢察官就
    被告犯罪事實，應負舉證責任，並指出證明之方法。因此，
    檢察官對於起訴之犯罪事實，應負提出證據及說服之實質舉
    證責任。倘其所提出之證據，不足為被告有罪之積極證明，
    或其指出證明之方法，無從說服法院以形成被告有罪之心證
    ，基於無罪推定之原則，自應為被告無罪判決之諭知。
三、公訴意旨認被告涉犯過失傷害罪嫌，無非係以被告之供述、
    證人即告訴人之指證、道路交通事故現場圖、道路交通事故調
    查報告表㈠、㈡各1份、蒐證照片共12張、衛生福利部臺北醫院診
    斷證明書1紙、為其主要論據。　
四、訊據被告固坦承於前開時、地，騎乘A機車與告訴人騎乘B機
    車發生碰撞之事實，惟堅決否認有何過失傷害犯行，並辯稱
    ：案發時我有看後視鏡及有打方向燈，我的目標很明確就是
    前面的停等區，我認為安全無虞的情形下，我緩速偏左，後
    來有一輛車碰了我一下，他右前邊的把手碰撞我機車左後側
    扶手，然後他快速的就碰到我左邊身體，接著就勾到我的龍
    頭的左把手，我認為他是後面追撞過來的。車禍發生的時候
    ，我車速約20公里內，告訴人說其車速約30、40公里，我在
    前，他在後，他快我慢，當時我的車在前直行，對方已經看
    到我的車，自應注意前車動態，卻未保持安全距離想從我的
    左側超車，不慎擦撞到我車左後側的扶手，所以肇事責任是
    告訴人不是我，我當時並沒有要橫越到對向車道，車禍發生
    後我有報警並且留在現場等語。辯護人為其辯稱：本案於偵
    查中有送交通事故鑑定委員會就本件車禍肇事的原因來加以
    鑑定，但因本件跡證不足，沒有相關的跡證可以證明肇事責
    任的歸屬，而無法鑑定。又告訴人於偵查、原審指述均不一
    ，僅以告訴人前後不一而有瑕疵的供述作為被告有罪的認定
    顯然有疑問。另案發地為3米寬的汽機車共用的雙向單線道
    ，依告訴人於原審指稱，被告機車是其右前方，距離2、3台
    摩托車左右，在車禍發生前，告訴人與被告的車是在同一個
    車道、同行向，並非並行，而被告騎乘在前，根據交通道路
    安全規則第94條第1、3項規定，騎乘在後之告訴人應與被告
    保持一個適當的距離，所以在告訴人在沒有減速保持安全距
    離，又騎的比被告快，始發生本案車禍。且於偵查及原審均
    有送調解，惟告訴人請求2千多萬元，始無法達成調解等節
    。經查：
(一)被告於108年11月16日10時37分許，騎駛A機車沿新北市新莊
    區幸福路由中平路往中華路方向（該路段為雙向單線道）行
    駛，行經同路段700號前時，適告訴人騎駛B機車沿同路段同
    向在被告機車左後方直行，告訴人騎車速度高於被告騎車速
    度，不久之後，二車發生碰撞，告訴人因而人車倒地，並受
    有上開傷勢等情，業據被告於偵訊、原審審理及本院審理時
    供述在卷（見109年度他字第3674號卷<下稱他卷>第54-55頁
    、原審交易卷第365頁、本院卷第104、111頁），並有證人
    即告訴人於原審審理時之證述在卷（見原審交易卷第54-56
    頁）；復有有衛生福利部臺北醫院108年11月22日診斷證明
    書、道路交通事故現場圖、道路交通事故調查報告表㈠、㈡、
    現場及車損照片在卷可查（見他卷第11、29、31、35、41-4
    3頁）。此部分事實，首堪認定。
(二)按刑法上之過失犯，指在法律上有注意義務，事實上亦能注
    意，竟欠缺注意，致發生一定之結果，此結果與其欠缺注意
    在客觀上有相當因果關係者，始足當之，如行為人並無注意
    義務或注意能力，或在客觀上非其所能注意，即難認有何過
    失可言。是欲判斷被告於本案有無過失，自應探究其是否應
    注意（存在注意義務）、能注意（具備注意能力）、而不注
    意（事實上欠缺注意）。
(三)查告訴人於108年12月13日警局道路交通事故談話紀錄表上
    表示：當時幸福路車多，我就往左邊騎過去時，被告突然出
    現在我右前方並往左偏行，我閃避不及就被對方擠到對向車
    道倒地受傷等語（見他卷第39頁）；告訴人直至109年5月11
    日至新北地檢署提出告訴時表示：於108年11月16日在新北
    市○○區○○路000號左右發生車禍，我騎車要直行，被告騎車
    從我右前方違規左轉，導致我煞避不及人車倒地受傷等語（
    見他卷第7頁）；於109年6月16日偵查中指述：我騎機車在
    幸福路上，當時車子很多，我行駛在我的車道偏左側部分，
    被告騎機車突然出現在我右前方，他要違規左轉，突然左轉
    ，沒有打方向燈，我煞車不及，就撞上了等語（見他卷第54
    頁）；於原審審理時證稱：當時行駛於幸福路上，被告沒有
    警示就隨意往左偏駛，將我帶至到對向車道，當下事發速度
    很快，來不及反應，詳細經過也不是很清楚，被告原本騎在
    我的右前方的方向，被告直接沒有任何動作就往我左邊也就
    是我機車的正前方的方向騎過去，我發現被告機車時他是在
    我右前方，後來被告就一直往左邊騎；我看到被告機車的時
    候，我機車與被告機車距離大概2、3台摩托車左右，被告機
    車在我右前方，是快速的往左偏，不是左轉等語（見原審交
    易卷第54、58頁）。經細譯告訴人上開指述內容，告訴人就
    本案車禍發生前告訴人係要往左邊騎過去或要直行或行駛在
    自己車道偏左側部分；就被告係往左偏行或違規左轉或被告
    快速的往左偏，不是左轉等情節，均有前後證述不一情事，
    是告訴人上開證述實有瑕疵。又告訴人於原審雖證稱被告未
    打方向燈且未有其他警示動作，然被告於歷次警詢、偵查、
    原審準備程序及審理、本院審理時，供稱其有打左方向燈、
    看左後視鏡、轉頭確認左後方沒有車子（見他卷第37、54-5
    5頁、原審審交易卷第42-43頁、原審交易卷第30-31、359-3
    61頁、本院卷第105、111頁）；復綜觀全部卷證尚無其他積
    極事證證明被告騎車時並無任何警示動作而左偏。是告訴人
    之告訴，係以使被告受刑事訴追為目的，是其陳述是否與事
    實相符，仍應調查其他證據以資審認，自難以告訴人前後證
    述不一之片面之詞，逕認被告騎車向左偏駛時並無任何警示
    動作而有過失。
(四)次按汽車（包含機車）在同一車道行駛時，除擬超越前車外
    ，後車與前車之間應保持隨時可以煞停之距離；汽車行駛時
    ，駕駛人應注意車前狀況及兩車並行之間隔，並隨時採取必
    要之安全措施，道路交通安全規則第2條第1項、第94條第1
    項、第3項分別訂有明文。縱依據我國交通現況，常見同一
    車道上有數輛機車並行行駛，然此非可認定現行交通法規准
    許「同一車道可並行行駛」，亦即，我國交通法規係禁止同
    一車道上並行車輛。從而，依據交通安全規則第94條第3項
    規定，行車時駕駛人注意「兩車並行間隔」乃指「不同車道
    間之車輛」，抑或「未劃設分向線之道路上車輛」距離所設
    ，倘若係同一車道直行之前、後車，除前車有驟然減速、煞
    停或暫停之情事，自應由後車負責注意車前狀況（含前車動
    向），並與前車保持隨時可以煞停之安全距離，以維護同一
    車道內之行車秩序；前車自無可能，亦無應隨時注意後車動
    向、與後行車之兩車並行間隔，並隨時採取必要之安全措施
    之義務。
(五)查證人即告訴人於原審審理時證稱：車禍發生前我騎車的速
    度應該沒有比被告機車快，我不敢確定我騎機車的速度有比
    被告快，我不敢說被告騎車速度是太快、太慢或剛好，我不
    確定車禍發生前是否是要超越被告機車，我只是順順的騎在
    幸福路上，當我發現被告機車在我右前方後，我與被告機車
    距離是愈來愈近，我沒有往左偏或往右偏駛，還是依照原本
    路線往前直行，我在發現被告距離被告機車約2至3台機車的
    距離時認為被告機車是要直行的，在這之後我沒有察覺被告
    機車要往左偏，當時我發現被告機車往左偏的時候，被告機
    車位在我的機車前車頭右側車燈的方位，我與被告機車距離
    剩半台機車的距離等語（見原審審交易卷第59-62頁）。由
    告訴人上開證述，可見告訴人發現被告機車在自己右前方時
    ，告訴人機車車速較被告機車車速快，而與被告機車距離愈
    來愈近，但告訴人未減速而直行，甚告訴人不確定自己是否
    有要超車，未與前車之間保持隨時可以煞停之距離。是本案
    被告與告訴人之機車既行駛於單線道，而為同一車道之前、
    後車，則告訴人騎乘機車逐漸貼近前車之被告時，自應注意
    在前方之被告行車動向，並與前車之被告保持安全距離及間
    隔，縱被告當時有向左偏駛，惟本件車禍之發生既係因告訴
    人未疏於注意前車動向，且未與前車保持安全距離所導致，
    被告自無可能隨時注意後方速度較快之告訴人機車動向，而
    能注意兩車並行間隔，並隨時採取必要之安全措施之可能，
    是綜上各情，被告有無注意義務之違反，而成立過失傷害罪
    ，實屬存疑。
(六)再觀新北市政府警察局交通警察大隊所於108年12月13日所
    製作之道路交通事故初步分析研判表上記載：本案事故（10
    8年11月16日）因被告及告訴人尚未製作談話紀錄，說明肇
    事經過，現場無監視錄影畫面及目擊證人證詞可供佐證，事
    證未齊全，無法據以研判，此有該交通警察大隊道路交通事
    故初步分析研判表在卷可參（見他卷第89頁）；告訴人於案
    發後快6個月之109年5月11日至新北地檢署提出告訴，並經
    該署檢察官囑託新北市政府車輛行車事故鑑定會進行車禍事
    故鑑定，經該鑑定委員會提出本案分析意見表示：本案肇事
    前兩車駕駛行為不明，雙方各執一詞，卷內跡證不足，無法
    據以鑑定等語，此有新北市政府交通事件裁決處109年12月1
    4日新北裁鑑字第1095398531號函文附卷可考（見調偵卷第1
    7-18頁）。則由上開交通事故初步分析研判表及新北市政府
    車輛行車事故鑑定會分析意見，均可認無法判斷被告有無本
    案之肇事原因，是被告於本案有無肇事原因，確屬存疑；再
    者，綜觀本案全部卷證，亦無積極事證足證被告對於本案事
    故應負過失責任。準此，被告騎乘A機車在告訴人所騎乘之B
    機車前方，被告尚無注意義務或注意能力，或在客觀上非其
    所能注意，騎乘B機車在被告後方之告訴人，因未注意車前
    狀況而快速撞擊上來之狀況，是本案尚難認被告有何過失，
    自難逕以過失傷害罪相繩。
五、綜上所述，公訴人所舉各項證據方法，客觀上尚不能達於通
    常一般人均不致有所懷疑，而得確信被告有公訴人所指過失
    傷害之犯行，自屬不能證明被告犯罪，揆諸前開規定及說明
    ，即應為被告無罪之諭知。　
六、原審未詳酌上情，遽對被告論罪科刑，容有未恰。被告上訴
    意旨否認犯罪，指摘原判決不當，為有理由，是原判決已屬
    無可維持，應由本院予以撤銷，改諭知被告無罪之判決。
據上論斷，應依刑事訴訟法第369條第1項前段、第364條、第301
條第1項，判決如主文。
本案經檢察官洪湘鎂提起公訴，檢察官張瑞娟到庭執行職務。
中　　華　　民　　國　　111 　年　　8 　　月　　9 　　日
     　　　　　　 刑事第十七庭  審判長法　官  鄭水銓    
                                      法　官  沈君玲    
                                      法　官  姜麗君   
以上正本證明與原本無異。
不得上訴。
                                      書記官  許俊鴻
中　　華　　民　　國　　111 　年　　8 　　月　　10　　日